臺灣彰化地方法院民事判決
107年度訴字第1268號
原      告  黃建嘉  

訴訟代理人  朱坤棋律師
複代理人    王素珍律師
被      告  黃清火  

訴訟代理人  黃宗民  

被      告  黃世卿  

            黃新旺  

            黃美麗  

            黃水泉  

訴訟代理人  洪英味  

被      告  黃萬寶  

訴訟代理人  陳柏宏律師
被      告  黃漢興  

            黃義晃  

            黃俊隆  


前列黃義晃、黃俊隆共同
兼訴訟代理  
人          黃小容  
被      告  黃小容  
            黃永福  

            黃成    
            巫銘渠  


            黃文建  

            黃峻鈺  

兼訴訟代理  
人          黃新旺  

被      告  黃山川  


            黃中連  

            洪抵    

兼訴訟代理  
人          黃讚芳  



被      告  黃讚芳  



            黃志仁  

            黃志裕  
            黃志銘  


前列黃讚芳、黃讚芳、黃志仁、黃志裕、黃志銘共同
訴訟代理人  余馥均  


被      告  黃守良  

兼訴訟代理  
人          黃中川  

被      告  黃中川  

前列黃中川、黃守良、黃中川共同
兼訴訟代理  
人          黃旭山  

被      告  黃旭山  

            巫吳玉雯

            巫東儒  

            巫東諺  

            楊黄美子

            陳黃桂英
上列當事人間請求分割共有物事件，本院於民國110年5月6日言
詞辯論終結，判決如下：
    主  文
兩造共有坐落彰化縣○○鎮○○段000○000地號土地，應依附圖即彰
化縣溪湖地政事務所108年6月5日土地複丈成果圖所示方案分割
：編號1，面積615平方公尺，兩造按應有部分比例保持共有，供
作道路使用；編號2，面積89平方公尺，分歸被告黃守良單獨取
得；編號3，面積89平方公尺，分歸被告黃旭山單獨取得；編號4
，面積89平方公尺，分歸被告黃中川單獨取得；編號5，面積89
平方公尺，分歸被告黃小容單獨取得；編號6，面積89平方公尺
，分歸被告黃義晃單獨取得；編號7，面積89平方公尺，分歸被
告黃俊隆單獨取得；編號8，面積69平方公尺，分歸被告楊黄美
子單獨取得；編號9，面積69平方公尺，分歸被告陳黃桂英單獨
取得；編號10，面積132平方公尺，分歸被告黃山川單獨取得；
編號11，面積268平方公尺，分歸被告黃永福單獨取得；編號12
，面積447平方公尺，分歸被告黃水泉單獨取得；編號13，面積2
68平方公尺，分歸原告單獨取得；編號14，面積67平方公尺，分
歸被告黃清火單獨取得；編號15，面積67平方公尺，分歸被告黃
世卿單獨取得；編號16，面積67平方公尺，分歸被告黃新旺單獨
取得；編號17，面積67平方公尺，分歸被告黃美麗單獨取得；編
號18，面積169平方公尺及編號30，面積99平方公尺，分歸被告
黃峻鈺單獨取得；編號19，面積268平方公尺，分歸被告黃文建
單獨取得；編號20，面積74平方公尺，分歸被告黃志銘單獨取得
；編號21，面積95平方公尺，分歸被告黃志仁、黃志裕共同取得
，按應有部分比例保持共有；編號22，面積98平方公尺，分歸被
告黃中連單獨取得；編號23，面積150平方公尺，分歸被告巫吳
玉雯、巫東儒、巫東諺共同取得，按應有部分比例保持共有；編
號24，面積149平方公尺，分歸被告巫銘渠單獨取得；編號25，
面積150平方公尺，分歸被告黃成單獨取得；編號26，面積224平
方公尺，分歸被告黃萬寶單獨取得；編號27，面積224平方公尺
，分歸被告黃漢興單獨取得；編號28，面積135平方公尺，分歸
被告黃讚芳單獨取得；編號29，面積135平方公尺，分歸被告洪
抵單獨取得。
兩造應按附表二所示金額互相找補。
訴訟費用由兩造按附表一應有部分比例負擔。
    事實及理由
一、本件被告（本件所有被告下合稱被告，單指一人則逕稱其姓
    名）黃清火、巫銘渠、巫吳玉雯、巫東儒、巫東諺、楊黄美
    子、陳黃桂英受合法通知，未於最後言詞辯論期日到場，核
    無民事訴訟法第386條各款所列情形，爰依原告聲請，由其
    一造辯論而為判決。
二、原告主張略以：坐落彰化縣○○鎮○○段000○000地號土地(下合
    稱系爭土地，單指一筆逕以該地號稱之)為兩造所共有，應
    有部分如附表一所示，各共有人間就系爭土地並無限制土地
    分割之協議，且無不能分割之情形，因各共有人無法達成協
    議，請求依原告所提如附圖即彰化縣溪湖地政事務所鑑測日
    期108年6月5日土地複丈成果圖所示方案（下稱原告方案）
    分割，並互為找補金額。如依被告黃萬寶所提如彰化縣溪湖
    地政事務所108年9月2日土地複丈成果圖（下稱黃萬寶方案
    ），亦不反對。並聲明如主文所示。
三、被告方面：
(一)黃世卿、黃新旺、黃峻鈺、黃美麗、黃小容、黃義晃、黃俊
    隆、黃永福、黃成、黃文建、黃山川、黃讚芳、洪抵、黃旭
    山、黃中川、黃守良：均表示同意按原告所提上開分割方案
    分割。
(二)黃水泉：同意按原告方案分割，但希望不要補償。
(三)黃萬寶：被告黃萬寶提出分割方案，主張依照其所提修正後
    分割方案（如即彰化縣溪湖地政事務所108年9月2日土地複
    丈成果圖所示方案）為分割，大致按共有人分管位置進行分
    割，且各共有人分得之土地均有道路對外聯絡通行，應符合
    各共有人之利益，對兩造而言甚為有利，並已考量被告黃中
    連、黃志銘、黃志仁及黃志裕之意願及事實上大致分管位置
    進行分配，堪認黃中連等人已同意被告黃萬寶所提方案。原
    告所提上開分割方案將被告黃萬寶、黃漢興置於巷弄內之同
    段352地號土地，致渠等無法取得351地號土地原有持分價值
    及面積，有違反公平原則之虞。因原告方案造成各共有人分
    得土地較原有持分價值有所增減，產生找補問題，雖原告方
    案經鑑定機關進行鑑價，然鑑定機關並未審酌系爭土地北側
    同段350地號土地刀路使用之利益、原告所主張之分割方案
    將系爭土地上現有道路（西南側巷道）一部分分配予被告黃
    萬寶等共有人等情，且未敘明原告所提分割方案之分配位置
    之土地之市場價格，該鑑定價格明顯偏離市價，並不客觀公
    正，故不同意原告方案及找補方式。聲明請求按被告黃萬寶
    方案分割。
(四)黃漢興、黃志仁、黃志裕、黃志銘：表示同意按被告黃萬寶
    方案分割。
(五)黃清火、巫吳玉雯未於最後言詞辯論期日到庭，據其前到庭
    表示同意按原告方案分割。
四、得心證之理由：
(一)原告主張系爭土地為兩造共有，各共有人應有部分如附表一
    所示，並據其提出土地登記謄本、地籍圖謄本、使用分區證
    明書等件為證，且為兩造所不爭執，應認原告主張為真實。
    因系爭土地並無因物之使用目的不能分割情形，共有人間亦
    無不分割期限約定，惟無法協議分割之事實，原告自得訴請
    裁判分割。
（二）按共有人部分相同之相鄰數不動產，各該不動產均具應  
      有部分之共有人，經各不動產應有部分過半數共有人之  
      同意，得適用前項規定，請求合併分割。民法第824條第6
      項定有明文。查原告就系爭兩筆土地均具應有部分，其依
      上開法條規定請求合併分割系爭兩筆土地，經被告黃守良
      、黃旭山、黃中川、黃永福、黃水泉、黃清火、黃世卿、
      黃新旺、黃美麗、黃峻裕、黃文建、黃志銘、黃志仁、黃
      志裕、黃中連、黃成、黃讚芳、洪抵、巫吳玉雯、吳東儒
      、巫東諺等人同意，合計共有人之應有部分比例已過半數
      ，此有原告108年12月24日陳報狀在卷可參。是原告依民
      法第823條第1項、第824條第6項規定合併分割，於法有據
      。
(三)查系爭兩筆土地相鄰，其上有多筆磚造平房、石棉瓦平房、
    鐵皮屋、鐵皮車庫等建物，現有道路位於系爭土地北側，且
    東側與西側另有巷道可通行。此經本院於108年1月28日會同
    彰化縣溪湖地政事務所履勘現場，並有本院勘驗筆錄與彰化
    縣溪湖地政事務所108年2月20日土地複丈成果圖在卷可稽。
　　另經本院於110年3月15日會同彰化縣溪湖地政事務所、不動
    產估價師再次履勘現場，並有本院勘驗筆錄與彰化縣溪湖地
    政事務所土地複丈成果圖在卷可參。
(四)按共有物之分割，依共有人協議之方法行之。以原物為分配
    時，如共有人中有未受分配，或不能按其應有部分受分配者
    ，得以金錢補償之。共有人部分相同之相鄰數不動產，各該
    不動產均具應有部分之共有人，經各不動產應有部分過半數
    共有人之同意，得適用前項規定，請求合併分割。民法第82
    4條第1項、第3項、第6項定有明文。又法院裁判分割共有物
    ，應斟酌共有人之應有部分比例、各共有人之意願、土地之
    價值、現有使用狀況、經濟效用、對外通行問題、各共有人
    所分得之土地能否為適當之利用，及各共有人間有無符合公
    平之原則等因素為通盤考量，以定一適當公允之方法為分割
    。經查，原告所提上開分割方案與被告黃萬寶所提修正後分
    割方案（如即彰化縣溪湖地政事務所108年9月2日土地複丈
    成果圖所示方案），各共有人分得之土地地形方正，均得面
    臨道路以對外通行，上開二分割方案最大差異在於（1）分
    割方法應否送鑑價互相找補？（2）被告黃萬寶、黃漢興與
    被告黃美麗、黃新旺所分得之位置，係位於系爭土地西北側
    或西南側。查土地分割後，各共有人所分得土地是否臨路、
    分得土地之面寬、深度等，顯然影響所分得之價值，自必須
    以鑑定價格找補方式彌補各共有人之間之差額。本件被告黃
    萬寶之方案，主張分割後土地不需找補云云，顯然有失實質
    公平。另查，被告黃萬寶之方案，除被告黃峻鈺所分得土地
    被切割成兩筆外，被告黃萬寶、黃漢興之土地亦將分割成兩
    筆，顯然造成土地細分之情，而無法完整利用，且被告黃萬
    寶之分割方案僅獲得被告黃漢興、黃志仁、黃志裕、黃志銘
    等少數被告同意。反觀原告之分割方案，主張因分割後各共
    有人分得之土地位置不同及面積有增減，應送鑑價找補，以
    求實質公平；且原告之分割方法，僅有被告黃峻裕所分得土
    地遭分成兩部分（編號18及30）外，其餘分得者均可完整利
    用，其分割方法且獲得被告黃世卿、黃新旺、黃峻鈺、黃美
    麗、黃小容、黃義晃、黃俊隆、黃永福、黃成、黃文建、黃
    山川、黃讚芳、洪抵、黃旭山、黃中川、黃守良、黃水泉、
    黃清火、巫黃玉雯等多數被告同意。是本院審酌上開各情，
    尊重多數共有人之意願，各共有人分得之土地位置不同及面
    積有增減，應送鑑價找補，以求實質公平，認為依原告方案
    分割應屬適當可採，爰判決如主文第一項所示。
(五)土地分割後，各共有人所分得土地是否臨路、分得土地之面
    寬、深度等，固影響所分得之價值，得以鑑定找補方式彌補
    。本件分割後土地價值增減部分，經本院函請勤熙不動產估
    價師事務所就原告方案為鑑定，勤熙不動產估價師事務所根
    據系爭土地之自然因素、政策因素、經濟因素，並參酌市場
    概況、所處區域特性、公共設施概況、生活機能、交通運輸
    概況、未來發展趨勢，再參酌分割後之各土地面積、形狀、
    寬度、深度為考量，於109年6月16日函覆鑑定結果，有不動
    產估價報告書可參，然經兩造表示系爭土地僅北側臨道路，
    東側及南側均未臨路，認該鑑定結果不符事實，嚴重違背市
    場行情。嗣經本院於110年3月15日再會同兩造、彰化縣溪湖
    地政事務所及勤熙不動產估價師事務所人員再次勘驗現場，
    測量系爭土地東、西、南、北側巷道寬度，勘查各分割後土
    地位置與鄰巷道情形，有本院勘驗筆錄及溪湖地政事務所彰
    化縣溪湖地政事務所110年4月15日土地複丈成果圖標示之各
    巷道寬度可按。本院另就系爭土地東側之同段348之15地號
    土地是否為計畫道路疑義，分別函詢彰化縣政府及溪湖鎮公
    所，經彰化縣○○○○○鎮○○○○○○○○段000○00地號土地並非計畫
    道路，其分區為高速公路員林交流道附近特定區之住宅區，
    有彰化縣政府及溪湖鎮公所函可稽；本院斟酌上情，乃於11
    0年4月6日函請勤熙不動產估價師事務所，就該估價師前於1
    09年6月16日就原告方案所函覆鑑定結果，其中編號2、3、4
    、14、15、16、17等部分土地重新調整價格後，經估價師11
    0年5月6日函覆調整後之結果，本院於最後言詞辯論期日提
    示估價師調整後如附表二所示之互相找補金額，或絕大多數
    到庭當事人認同，應為客觀可採，勘認允當。雖被告黃水泉
    表示價格偏高，被告黃漢寶表示低於市價云云，然渠等並未
    提出相關事證證明鑑定結果低於市價或高於行情，其所辯自
    不足採。從而，系爭土地分割後，兩造應按附表二互為找補
    。
五、末按因共有物分割、經界或其他性質上類似之事件涉訟，由
    敗訴當事人負擔訴訟費用顯失公平者，法院得酌量情形，命
    勝訴之當事人負擔其一部，民事訴訟法第80條之1定有明文
    。本件係因分割共有物而涉訟，兩造之主張及抗辯均為伸張
    或防禦其權利所必要，自應依兩造共有土地之應有部分比例
    ，為訴訟費用之負擔，爰判決如主文第三項所示。
六、結論：原告之訴有理由，併依民事訴訟法第385條第1項前段
    、第80條之1、第85條第1項、第2項，判決如主文。
中　　華　　民　　國　　110 　年　　5 　　月　　27　　日
                  民事第一庭    法　官　施坤樹
以上正本係照原本作成。
如對判決上訴，應於判決送達後20日內向本院提出上訴狀。如委
任律師提起上訴者，應一併繳納上訴審裁判費。
中　　華　　民　　國　　110 　年　　6 　　月　　1 　　日
                                書記官  李盈萩　　　　　
附表一：共有人應有部分暨訴訟費用負擔比例
編號 共有人 351地號土地 352地號土地 應有部分負擔比例 1 黃讚芳 30分之1 30分之1 4640分之155 2 黃清火 60分之1 60分之1 4640分之78 3 黃世卿 60分之1 60分之1 4640分之78 4 黃新旺 60分之1 60分之1 4640分之78 5 黃美麗 60分之1 60分之 4640分之78 6 黃水泉 90分之10 90分之10 4640分之515 7 黃萬寶 90分之5 90分之5 4640分之258 8 黃漢興 90分之5 90分之5 4640分之258 9 黃小容 45分之1 45分之1 4640分之103 10 黃義晃 45分之1 45分之1 4640分之103 11 黃俊隆 45分之1 45分之1 4640分之103 12 黃永福 15分之1 15分之1 4640分之309 13 黃成 27分之1 27分之1 4640分之172 14 巫銘渠 27分之1 27分之1 4640分之172 15 黃文建 15分之1 15分之1 4640分之309 16 黃峻鈺 15分之1 15分之1 4640分之309 17 洪抵 30分之1 30分之1 4640分之155 18 黃山川 30分之2 3000分之58 4640分之152 19 黃中連 45分之1 45分之1 4640分之103 20 黃志仁 90分之1 90分之1 4640分之51 21 黃志裕 90分之1 90分之1 4640分之51 22 黃志銘 45分之1 45分之1 4640分之103 23 黃中川 45分之1 45分之1 4640分之103 24 黃旭山 45分之1 45分之1 4640分之103 25 黃守良 45分之1 45分之1 4640分之103 26 黃建嘉 30分之2 30分之2 4640分之309 27 巫吳玉雯 81分之1 81分之1 4640分之57 28 巫東儒 81分之1 81分之1 4640分之57 29 巫東諺 81分之1 81分之1 4640分之57 30 楊黄美子  3000分之71 4640分之79 31 陳黃桂英  3000分之71 4640分之79 

附表二：
編號 共有人 應給付金額 應受補償金額 1 黃讚芳 0 86,406元 2 黃清火 159,816元  3 黃世卿 81,225元 0元 4 黃新旺 68,160元 0元 5 黃美麗 68,160元 0元 6 黃水泉 219,942元  7 黃萬寶 0元 162,413元 8 黃漢興 0元 40,781元 9 黃小容 0元 27,140元 10 黃義晃 0元 27,140元 11 黃俊隆 0元 27,140元 12 黃永福 130,710元 0元 13 黃成 0元 69,527元 14 巫銘渠 0元 87,265元 15 黃文建 0元 14,814元 16 黃峻鈺 0元 238,057元 17 洪抵 0元 86,406元 18 黃山川 0元 65,047元 19 黃中連 100,283元 0元 20 黃志仁 23,455元 0元 21 黃志裕 23,455元 0元 22 黃志銘 0元 352,217元 23 黃中川 206,128元 0元 24 黃旭山 101,731元 0元 25 黃守良 188,684元 0元 26 黃建嘉 16,810元 0元 27 巫吳玉雯 0元 23,070元 28 巫東儒 0元 23,070元 29 巫東諺 0元 23,070元 30 楊黄美子 0元 17,498元 31 陳黃桂英 0元 17,498元